【裁判字號】    98,消債清,64
【裁判日期】    990105
【裁判案由】    清算事件
【裁判全文】
臺灣臺北地方法院民事裁定            98年度消債清字第64號
聲請人即債務人  甲○○
上列當事人因消費者債務清理事件聲請清算，本院裁定如下：
    主    文
聲請駁回。
聲請費用新臺幣壹仟元由聲請人負擔。
    理    由
一、按債務人對於金融機構因消費借貸、自用住宅借款、信用卡
    或現金卡契約而負債務，在聲請更生或清算前，應提出債權
    人清冊，以書面向最大債權金融機構請求協商債務清償方案
    並表明共同協商之意旨，消費者債務清理條例第一百五十一
    條第一項定有明文。又債務人與金融機構協商成立者，不得
    聲請更生或清算，但因不可歸責於己之事由，致履行顯有重
    大困難者，不在此限；本條例施行前，債務人依金融主管機
    關協調成立之中華民國銀行公會會員辦理消費金融案件無擔
    保債務協商機制與金融機構成立之協商，準用前項之規定，
    同條例第一百五十一條第五、六項亦有明文。揆諸其立法理
    由可知，債務清償方案成立後，固由債務人按其條件履行，
    惟如協商所成立之條件依債務人之收入已發生履行顯有重大
    困難，或其後發生情事變更，在清償期間收入或收益不如預
    期，致該方案履行困難甚或履行不能，因不可歸責於己，始
    能聲請更生或清算，此項規定旨在避免債務人任意毀諾已成
    立之協商，濫用更生或清算之裁判上債務清理程序，合先敘
    明。
二、本件聲請意旨略以：其因積欠信用卡債務，於消債條例施行
    前之民國九十五年八月間，曾利用金融主管機關協調成立之
    中華民國銀行公會會員辦理消費金融案件無擔保債務協商機
    制與台新商業銀行股份有限公司（以下簡稱台新商銀）等債
    權銀行成立協商，約定每月清償協商債務新臺幣（下同）一
    萬二千四百一十七元，其於協商成立當時係擔任工廠技術廠
    長，每月薪資為二萬八千元，故尚能勉強支應，嗣因妻發病
    、子發生車禍致其失去工作，僅以販賣麵包蟲、養雞及打零
    工維生，每月收入僅約二萬三千元，於扣除基本生活支出、
    場地租金及扶養費用後，實已無法支付協商債務，故於清償
    十五期後不得已於九十六年十月間毀諾，此係非可歸責於己
    之事由致履行有重大困難；又其無擔保或無優先權之債務總
    額未逾一千二百萬元，復未經法院裁定開始清算程序或宣告
    破產，爰依法聲請清算等語。
三、本件聲請人即債務人曾於九十五年八月間與台新商銀等金融
    機構成立協商，聲請人依協商內容繳款十五期後於九十六年
    十月間毀諾，此經聲請人自承在卷，核與卷附台新商銀通知
    函、無擔保債務還款計畫、財團法人金融聯合徵信中心當事
    人綜合信用報告所載一致，堪認為真。是本件首應審究者，
    厥為：聲請人九十六年十月間毀諾，是否有不可歸責於己之
    事由，致履行原成立之協商顯有重大困難？經查：
（一）聲請人於聲請狀內（本院卷第三頁）載稱其九十五年八月
      成立協商時每月販賣麵包及養雞收入僅一萬八千元，嗣本
      院質疑該等收入何有資力履行協商內容後，聲請人於九十
      八年十月一日補正狀（本院卷第三十頁）中方坦認協商成
      立時其擔任工廠技術廠長，每月收入為二萬八千元，九十
      六年十月毀諾時係因配偶病發及子出車禍，致其僅能從事
      飼養雞隻、臨時工工作，每月收入降至二萬三千元云云，
      惟聲請人所提（本院卷第二一、二二頁）各年度綜合所得
      稅各類所得資料清單，均無法顯示聲請人收入之增減，無
      從據以認定聲請人於九十六年十月間確有收入減少情事，
      衡諸聲請人履行原協商內容期間達一年餘，本院認聲請人
      每月收入應以補正狀所陳每月二萬八千元為可採，而聲請
      人就所謂斯時「配偶發病」以及「子車禍」等節，並未提
      出任何證據以實其說，況聲請人亦未說明「配偶發病」、
      「子車禍」如何影響其收入，蓋聲請人配偶趙素珍原即因
      精神障礙領有中度身心障礙手冊，並領有重大傷病免自行
      部分負擔證明卡，有（本院卷第十五頁）身心障礙手冊、
      全民健康保險證明卡在卷可考，是趙素珍非唯長期罹患精
      神疾患，僅列為聲請人之扶養對象，未列計任何收入，亦
      無庸與聲請人分擔家庭生活費用，且縱然發病亦不需支付
      醫療費用，並未增加聲請人之負擔，至聲請人之子張誌龍
      係七十七年三月二十九日出生，此觀（本院卷第十七頁）
      戶籍謄本所載即明，九十六年十月間年僅十九歲，亦未列
      計任何收入，是張誌龍縱發生車禍，於聲請人之收入亦無
      影響，故已無證據足認聲請人於九十六年十月間確有發生
      收入減少情事。
（二）既無證據足認聲請人於九十六年十月間確有發生收入減少
      情事，則聲請人九十五年八月間與台新商銀等金融機構成
      立協商、約定每月清償一萬二千四百一十七元，應已盱衡
      自己之經濟能力、履行協商結果之意願、可能性、依協商
      結果可得之期限與低利利益、毀諾時將產生之不利益等主
      客觀因素，本諸自由意識及平等地位自主決定，易言之，
      如自九十五年八月起每月清償一萬二千四百一十七元非其
      能力所及，聲請人本不應與金融機構成立協商，豈有先貿
      然與金融機構成立協商，於個人主、客觀情狀均無任何變
      化之情況下率爾毀諾、主張不可歸責於己之理？故除聲請
      人得舉證證明於九十五年八月起至九十六年十月止即協商
      成立至毀諾期間，確有其他不可歸責於己之事由導致其繼
      續履行原成立之協商顯有重大困難，本件聲請人未履行與
      金融機構原成立之協商，係因可歸責於己之事由所致。
（三）按左列親屬，互負扶養之義務：(一)直系血親相互間；負扶
      養義務者有數人時，應依左列順序定其履行義務之人：(二)
      直系血親尊親屬；負扶養義務者有數人而其親等同一時，
      應各依其經濟能力，分擔義務；夫妻互負扶養之義務，其
      負扶養義務之順序與直系血親卑親屬同，其受扶養權利之
      順序與直系血親尊親屬同；受扶養權利者，以不能維持生
      活而無謀生能力者為限；前項無謀生能力之限制，於直系
      血親尊親屬，不適用之；因負擔扶養義務而不能維持自己
      生活者，免除其義務，但受扶養權利者為直系血親尊親屬
      或配偶時，減輕其義務，民法第一千一百一十四條第一款
      、第一千一百一十五條第一項第二款、第三項、第一千一
      百一十六條之一、第一千一百一十七條、第一千一百一十
      八條定有明文。本件聲請人之配偶趙素珍雖年僅四十七歲
      （協商時四十四歲），有（本院卷第十六頁）戶籍謄本可
      稽，但其罹患精神疾患而領有中度身心障礙手冊，前已述
      及，應認其不能維持生活且無謀生能力，應由配偶即聲請
      人負扶養義務；又聲請人次女張趙琳為七十九年四月七日
      生，現年十九歲（協商時僅十六歲），有（本院卷第十七
      頁）戶籍謄本可參，本即有賴直系血親尊親屬扶養，況其
      有輕度智能障礙，有（本院卷第十五頁）身心障礙手冊可
      佐，自亦屬不能維持生活而無謀生能力，而應由最近之直
      系血親尊親屬即聲請人扶養。惟趙素珍、張趙琳每月各領
      有身心障礙補助款四千元，有（本院卷第四九至五二頁）
      存摺影本可按，是於補助款數額範圍內，聲請人無庸負擔
      扶養費用。
（四）又聲請人自承其每月收入約為二萬八千元，該等收入於支
      應必要開支後，仍非不得依最大債權銀行台新商銀之協商
      條件清償，蓋膳食費每人每月應以三千九百元（每日一
      百三十元）計算為適當，則趙素珍、張趙琳每月領取之身
      心障礙補助款已足敷渠等每月之膳食費用，聲請人無庸另
      行支出扶養費用；交通費用部分，聲請人陳稱每月約需
      五百元，並未提出相關證明文件，亦未說明工作地點何在
      、可否步行或有搭乘交通工具前往之必要，惟該等數額折
      合每日僅約十六、七元，尚無過高情事，爰予認可；水
      電瓦斯等家庭生活費用部分，聲請人並未提出任何單據以
      供參佐，況聲請人既已負債八十六萬餘元，配偶、次女又
      無謀生能力，自當撙節開支、減省利用，豈有恣意浪費、
      每月使用水電高達一千二百元、使用瓦斯高達七百五十元
      之理？此部分費用顯有浮誇而難採憑；至聲請人所稱每
      月開支四千元承租養雞場部分，亦未提出任何證據供參，
      縱認為上述家庭生活費用、養雞場租金為真正，聲請人每
      月膳食費、交通費、家庭生活費用、養雞場租金等必要生
      活費用，合計共僅一萬零三百五十元，以聲請人每月二萬
      八千元之收入，扣除前揭必要生活費用後，尚餘一萬七千
      六百五十元，支應協商內容每月清償一萬二千四百一十七
      元之條件後猶餘有五千餘元可支用，縱按聲請人補正狀所
      稱，其九十六年十月毀諾時每月收入降為二萬三千元，扣
      除每月必要生活費用一萬零三百五十元後，剩餘一萬二千
      六百五十元，仍足以履行原協商每月清償一萬二千四百一
      十七元之條件，聲請人履行協商內容並無困難，聲請人於
      九十六年十月間毀諾，難認係因不可歸責於己之事由所致
      。
四、從而，本件聲請人已與金融機構協商成立且並非因不可歸責
    於己之事由致履行有重大困難，則聲請人聲請清算，與消費
    者債務清理條例第一百五十一條之規定即屬有間，應屬聲請
    清算之要件不備，是項不備復無從補正，爰依同條例第八條
    之規定，駁回其清算之聲請。
中    華    民    國    99    年    1     月    5     日
                    民事第一庭  法  官  洪文慧
以上正本係照原本作成。
如對本裁定抗告須於裁定送達後十日內向本院提出抗告狀，並繳
納抗告費新臺幣一千元。
中    華    民    國    99    年    1     月    5     日
                                書記官  林芝儀

司法院資訊處製作；財團法人民間司法改革基金會備份。
